臺灣高雄地方法院刑事判決　　　　　　　95年度訴字第2488號
公　訴　人　臺灣高雄地方法院檢察署檢察官
被　　　告　甲○○
選任辯護人　何曜男律師
被　　　告　丙○○
選任辯護人　許永明律師
上列被告因強盜案件，經檢察官提起公訴（95年度偵字第14110
號），本院判決如下：
    主  文
甲○○共同以非法方法，剝奪人之行動自由，處有期徒刑壹年陸
月，緩刑肆年。緩刑期內付保護管束。扣案之童軍繩壹條、膠帶
壹捲及使用過之膠帶壹團，均沒收。
丙○○共同以非法方法，剝奪人之行動自由，處有期徒刑陸月，
如易科罰金，以銀元參佰元即新臺幣玖佰元折算壹日。緩刑貳年
。緩刑期內付保護管束。扣案之童軍繩壹條、膠帶壹捲及使用過
之膠帶壹團，均沒收。
    事  實
一、甲○○係丁○○之前男友，因不滿分手，竟於民國95年5 月
    19日20時44分許，打電話邀丁○○至其位於高雄市○○區○○里○○街68號4 樓之6 室之租屋處商談事情，並於同日22
    時許，打電話給丙○○，以欲向丁○○報復為由，邀丙○○
    至上開住處幫助其實施。丁○○接獲上開電話後，不疑有他
    ，乃於同日22時30分許依約至甲○○之前開住處，甲○○以
    積欠他人新臺幣（下同）50萬元為由，欲向丁○○借款，丁○○拒絕借款，欲起身離開該處，甲○○竟強行取走丁○○
    隨身攜帶之皮包（內裝有SONY牌手機1 支、富士牌數位相機
    1 台、LV牌皮夾、名片夾各1 個等物），以此強暴方式妨害
    丁○○離去前揭處所及支配皮包之權利。嗣甲○○與丙○○
    共同基於剝奪他人行動自由之犯意聯絡，由丙○○壓制住丁○○之雙手，甲○○再以其所有之膠帶，黏貼丁○○嘴巴，
    再以其所有之童軍繩捆綁丁○○雙手，並出手毆打丁○○，
    造成丁○○受有左側胸挫傷血腫6 公分乘3 公分、右上臂挫
    傷血腫8 公分乘5.5 公分及兩側手腕瘀血之傷害（涉犯傷害
    罪部分未據告訴），迫使丁○○在其事先準備好之空白借據
    、面額50萬元之借用證及還款契約書上簽名，以此強暴方式
    使丁○○行無義務之事，丙○○見丁○○簽下上開借據等字
    據後，即先行離去。嗣於翌（20）日上午11時10分許，丁○○趁甲○○帶其前往住處之際，央求其學姊王素芳通知其母
    親李美娥，經李美娥前往現場後，甲○○見狀始逃離現場，
    丁○○始恢復行動自由，丁○○共計遭剝奪行動自由約13小
    時。嗣丁○○於20日14時30分許向警方報案，經警持拘票將
    甲○○拘提到案，並於甲○○之住處查扣前開童軍繩1 條、
    膠帶1 捲及使用過膠帶1 團；另在丙○○位於高雄市○○區
    ○○路146 巷22號3 樓之住處，起出上開皮包1 個及皮包內
    之SONY牌手機1 支、富士牌數位相機1 台、LV牌皮夾、名片
    夾各1 個等物，而查悉上情。
二、案經高雄縣政府警察局仁武分局報請臺灣高雄地方法院檢察
    署檢察官偵查起訴。
    理  由
壹、證據能力方面：按被告以外之人於審判外之陳述雖不符刑事
    訴訟法第159 條之1 至之4 等4 條之規定，而經當事人於審
    判程序同意作為證據，法院審酌該言詞陳述或書面陳述作成
    時之情況，認為適當者，亦得為證據。查卷附被害人丁○○
    之高雄市立民生醫院診斷證明書1 份，其性質雖屬傳聞證據
    ，且查無符合同法第159 條之1 至之4 等前4 條之情形，該
    傳聞證據，業經被告2 人、檢察官及辯護人於審判程序同意
    作為證據，本院審酌上開診斷證明書作成之程序，並無任何
    不適當之情形，且係醫師本其專業而製作，並無日後供本案
    證據使用之預期，本院認為以之作為本案之證據亦屬適當，
    是該診斷證明書自具有證據能力。
貳、實體方面：
一、訊據被告甲○○、丙○○對上揭事實，均於本院審理時坦承
    不諱，核與證人即被害人丁○○於本院審理時證述之情節，
    相互符合，又被害人丁○○受有左側胸挫傷血腫6 公分乘3
    公分、右上臂挫傷血腫8 公分乘5.5 公分及兩側手腕瘀血之
    傷害乙節，有高雄市立民生醫院診斷證明書1 份在卷可稽（
    見警卷第50頁），復有被害人丁○○簽名之借據、借用證及
    還款契約書各1 份在卷可參（見警卷第51頁至第54頁），並
    有被告甲○○所有供犯罪所用之童軍繩1 條、膠帶1 捲及使
    用過膠帶1 團扣案可佐。顯見被告甲○○、丙○○之前開自
    白，應與事實相符，自得為認定被告犯罪之依據。是以，本
    件事證明確，被告2 人犯行堪以認定，應依法論科。
二、查被告2 人行為後，如附表所示之相關法律業經變更，並於
    95年7 月1 日施行，玆經整體比較結果，裁判時法並未較為
    有利，從而依刑法第2 條第1 項規定，自應適用各該行為時
    法，亦即修正前刑法，合先敘明。
三、核被告甲○○、丙○○2 人之所為，均係犯刑法第第302 條
    第1 項之以非法方法剝奪他人之行動自由罪，公訴人認被告
    甲○○係犯刑法第328 條第1 項之普通強盜罪，尚有誤會，
    惟基本社會事實同一，本院自得變更起訴法條加以審理（詳
    後述）。被告2 人就上開犯行，有犯意聯絡及行為分擔，為
    共同正犯。又刑法第302 條第1 項及第304 條第1 項之罪，
    其所保護之法益均為被害人之自由，其罪質本屬相同，惟第
    302 條第1 項之法定刑，既較第304 條第1 項為重，則以私
    行拘禁之方法妨害人自由，縱其目的使人行無義務之事，或
    妨害人行使權利，仍應逕依第302 條第1 項論罪，並無適用
    第304 條第1 項之餘地，最高法院29年上字第3757號判例可
    資參照，本件被害人遭非法剝奪行動自由期間，被告甲○○
    強行取走被害人之皮包，被告2 人並強迫被害人簽發空白借
    據、借用證及還款契約書上，使被害人行無義務之事及妨害
    其行使權利，亦為刑法第302 條第1 項之妨害自由罪所吸收
    ，而不另論第304 條第1 項之強制罪，併此敘明。爰審酌被
    告甲○○因與被害人之感情糾紛問題，不思以正當途徑解決
    ，竟夥同被告丙○○以強暴之方式剝奪被害人之行動自由，
    剝奪被害人自由之時間長達13小時之久，對被害人所造成之
    身心傷害至深且鉅而被告甲○○於本案居於主導之地位，犯
    罪情節較重，被告丙○○係依循被告甲○○之指示，而為本
    案犯行，並於犯案過程中適時勸阻被告甲○○，避免本件傷
    害結果之擴大，被告丙○○犯罪之情節較輕，並考量被告2
    人於本院審理時均能坦承犯行，犯罪後態度尚佳等一切情狀
    ，各量處如主文所示之刑，被告丙○○並諭知如易科罰金之
    折算標準。末查被告2 人均未曾因故意犯罪受有期徒刑以上
    刑之宣告，有臺灣高等法院被告前案紀錄表在卷可憑，其因
    一時思慮，致觸犯本案犯行，經此次偵審之教訓，應無再犯
    之虞，本院綜核各情，認前開對其所宣告之刑，以暫不執行
    為適當，爰依現行刑法第74條第1 項第1 款，宣告被告甲○○緩刑4 年，被告丙○○緩刑2 年（緩刑之宣告，應逕行適
    用修正後刑法之規定，無庸比較新舊法，最高法院95年第8
    次決議參照），以啟自新。又為確實革除被告2 人之暴戾惡
    習，矯治不正之心態，有加強對其等追蹤、考核及輔導之必
    要，併依刑法第93條之規定，諭知被告2 人於緩刑期間付保
    護管束，以輔導向善，並觀後效。又扣案之童軍繩1 條、膠
    帶1 捲及使用過之膠帶1 團，係被告甲○○所有供本案犯罪
    所用之物，業據其供承在卷，依共犯共同責任原則，爰依刑
    法第38條第1 項第2 款之規定，併於被告2 人主文項下為沒
    收之宣告。
四、公訴意旨雖認被告甲○○意圖為自己不法之所為，趁被害人
    丁○○無法抗拒之際，強取被害人所有之皮包，認被告甲○○涉犯刑法第328 條第1 項之普通強盜罪等語。惟按刑法上
    之強盜罪，以有為自己或第三人不法所有之意圖為構成要件
    之一，若奪取財物係基於他種目的，而非出於不法所有之意
    思者，縱其行為違法，要不成立強盜罪，最高法院21年上字
    第18號判例可資參照。查證人即被害人丁○○於本院審理時
    證稱；被告甲○○說他在外面欠人家50萬元，叫我拿錢借他
    ，我就跟他說我自己本身沒有錢，沒有辦法借他，後來我拿
    著皮包起身準備要走，他攔住我不讓我走，並搶下我的皮包
    放在旁邊的電腦椅子上，我有要求被告甲○○將皮包還我，
    但是被告甲○○說先放在他那邊，僅將一些上班用到的證件
    及卡片還我，被告甲○○並沒有提到他拿我的皮包要做什麼
    ，所以我沒有辦法知道他為什麼要拿我的皮包。我去大華派
    出所做完筆錄後，被告甲○○有打電話給我，叫我事情不要
    鬧那麼大，並說要約一個地方將皮包拿給我等語（見本院95
    年12月18日審判筆錄），則依被害人前開證述觀之，已無證
    據證明被告甲○○係意圖為自己不法之所有而取前開皮包；
    再參以被告甲○○係因欲向被害人借款，被害人拒絕借款，
    欲起身離開，被告甲○○旋與被害人拉扯，而強行取走被害
    人隨身攜帶之皮包，業據證人丁○○前述明確，依時間上觀
    察，被害人欲起身離開被告甲○○之住處，被告甲○○旋即
    拉扯被害人之皮包，則被告甲○○係欲阻止被害人離去，而
    強行取走被害人之皮包，並非出於不法所有之意思，至為明
    確。是以，揆諸前揭最高法院見解，被告甲○○上開所為，
    核與強盜罪之要件不符，附此敘明。
據上論斷，應依刑事訴訟法第299 條第1 項前段、第300 條，刑
法第2 條第1 項前段、28條、第302 條第1 項、第74條第1 項第
1 款、第93條、第38條第1 項第2 款，修正前刑法第41條第1 項
前段，刑法施行法第1 之1 條，廢止前罰金罰鍰提高標準條例第
2條 ，判決如主文。
本案經檢察官乙○○到庭執行職務。
中　　華　　民　　國　　96　　年　　1 　　月　　12　　日
                  刑事第十二庭  審判長法　官  施柏宏
                                      法  官  黃宗揚
                                      法  官  洪能超
以上正本證明與原本無異。
如不服本判決，應於判決送達後10日內，向本院提出上訴狀。
中　　華　　民　　國　　96　　年　　1 　　月　　12　　日
                                      書記官  曾小玲
附錄本案論罪科刑適用之法條：
中華民國刑法第302條
（剝奪他人行動自由罪）
私行拘禁或以其他非法方法，剝奪人之行動自由者，處5 年以下
有期徒刑、拘役或3 百元以下罰金。
因而致人於死者，處無期徒刑或7 年以上有期徒刑，致重傷者，
處3 年以上10年以下有期徒刑。
第1 項之未遂犯罰之。
┌───────────────────────────────────────────────┐
│附表：                                                                                        │
├──────┬─────────────┬─────────────┬───────┬────┤
│相關變更條文│行為時法（下稱舊法）之內容│裁判時法（下稱新法）之內容│比  較  理  由│備    註│
├──────┼─────────────┼─────────────┼───────┼────┤
│刑法第33條第│罰金：（銀元）1 元以上。  │罰金：新臺幣1000元以上，以│罰金刑之下限，│舊法有利│
│5 款：罰金刑│                          │百元計算之。              │由銀元10元（依│        │
│下限變更    │                          │                          │前述也提高10倍│        │
│            │                          │                          │）即新臺幣30元│        │
│            │                          │                          │，提高為新臺幣│        │
│            │                          │                          │1000元。      │        │
├──────┼─────────────┼─────────────┼───────┼────┤
│【易科罰金折│犯最重本刑為5 年以下有期徒│犯最重本刑為5 年以下有期徒│易科罰金折算標│舊法有利│
│算標準變更】│刑以下之刑之罪，而受6 個月│刑以下之刑之罪，而受6 個月│準由銀元300 元│        │
│修正前刑法第│以下有期徒刑或拘役之宣告…│以下有期徒刑或拘役之宣告者│即新臺幣900 元│        │
│41條第1 項前│得以（銀元，下同）1 元以上│，得以新臺幣1000元、2000元│，提高為以新臺│        │
│段、修正前罰│3 元以下折算1 日，易科罰金│或3000元折算1 日，易科罰金│幣1000元、2000│        │
│金罰鍰提高標│。依刑法第41條易科罰金…就│。                        │元或3000元折算│        │
│準條例第2 條│其原定數額提高為100 倍折算│                          │1 日。        │        │
│→現行刑法第│1 日；法律所定罰金數額未依│                          │              │        │
│41條第1 項前│本條例提高倍數，或其處罰法│                          │              │        │
│段          │條無罰金刑之規定者，亦同。│                          │              │        │
├──────┼─────────────┴─────────────┴───────┴────┤
│整體比較結果│舊法罰金刑之下限較低，易科罰金折算標準之金額較低，舊法較有利於被告，應適用修正前│
│            │之刑法                                                                          │
└──────┴────────────────────────────────────────┘
